【裁判字號】    97,上易,1516
【裁判日期】    970828
【裁判案由】    詐欺
【裁判全文】
臺灣高等法院刑事判決                97年度上易字第1516號
上  訴  人  臺灣臺北地方法院檢察署檢察官
被      告  甲○○
上列上訴人因被告詐欺案件，不服台灣台北地方法院九十七年度
易字第三八八號，中華民國九十七年五月十五日第一審判決（起
訴案號：台灣台北地方法院檢察署九十六年度偵緝字第二六七四
號、九十六年度偵字第二三八五七號），提起上訴，本院判決如
下：
    主  文
原判決撤銷。
甲○○幫助意圖為自己不法之所有，以詐術使人將本人之物交付
，處有期徒刑肆月，如易科罰金，以新台幣壹仟元折算壹日；減
為有期徒刑貳月，如易科罰金，以新台幣壹仟元折算壹日。
    事  實
一、甲○○明知若將本人之金融機構帳戶存摺、金融卡及密碼交
    付他人使用，可能因此供不法詐騙集團份子用以詐使他人匯
    入款項匯後，再加以提領運用，而能預見可能因此幫助他人
    從事詐欺取財犯罪，竟仍基於幫助他人詐欺取財之意，於民
    國九十五年九月十九日晚上八時前數日，在台灣地區某不詳
    地點，將其於九十一年二月二十一日，前往台新銀行城東分
    行申請開立之帳號00000000000000號帳戶之
    存摺、提款卡及密碼，交予真實姓名年籍不詳之成年人；該
    不詳姓名之成年人基於為自己不法所有之意圖，於九十五年
    九月二十三日下午四時許，以ＳＫＹＰＥ（網路電話）與乙
    ○○聯絡，表示需用錢，向乙○○尋求協助，並相約於當日
    晚上七時許，在台北市○○○路○段一一八巷碰面，於約定
    碰面時間前，該不詳姓名之人，撥打乙○○所留之行動電話
    門號與乙○○聯絡，以確認乙○○非警察人員為由，要乙○
    ○匯款至所指定之前揭甲○○之台新銀行帳戶，以表誠意，
    乙○○信以為真，因陷於錯誤，至台新銀行所設置之自動櫃
    員機，接續於當日晚上八時三十一分許、四十四許，持用金
    融卡操作自動櫃員機，各匯新台幣（下同）二千元至前揭甲
    ○○之台新銀行帳戶；接著又與乙○○聯絡，要求乙○○持
    用金融卡操作自動櫃員機，以ＡＴＭ方式，由其銀行帳戶轉
    二萬九千九百八十四元，至賴一豪向國泰世華商銀篤行分行
    申請開立之帳號000000000000號帳戶（賴一豪
    所涉幫助詐欺犯行，業經原審判處有期徒刑三月，減為有期
    徒刑一月又十五日確定），以確認職業，乙○○因陷於錯誤
    ，接續於當日晚上九時三十四分許，至台新銀行所設置之自
    動櫃員機，匯二百九十九元至指定之前揭賴一豪之國泰篤行
    分行帳戶，該不詳姓名之人，見乙○○只匯二百九十九元至
    指定之戶頭，即撥打電話與乙○○聯絡，佯稱因乙○○轉帳
    操作不當，致其系統損壞，要求乙○○再轉帳二萬八千九百
    八十三元至前揭指定之賴一豪帳戶，乙○○因陷於錯誤，接
    續於當晚十時五十一分許，至中國信託商銀所設置之自動櫃
    員機，轉匯二萬八千九百八十三元至前揭指定之賴一豪帳戶
    ；待款項匯入指定帳戶後，另一名不詳姓名、自稱張姓會計
    之成年人，即密接撥打數通電話與乙○○聯絡，要求乙○○
    以存款方式，回復因其轉帳操作不當而損壞之系統，乙○○
    因陷於錯誤，又接續於當晚十一時五十二分許、翌日（九十
    五年九月二十四日）凌晨零時許，在中國信託商銀所設置之
    自動櫃員機，各轉匯一萬九千元、三萬元，至簡友鴻向中國
    信託商銀申請開立之帳號000000000000000
    0號帳戶（簡友鴻所涉幫助詐欺犯行，業經原審判處有期徒
    刑三月，減為有期徒刑一月又十五日確定），同日凌晨零時
    三十一分許、四十分許，各轉匯三萬元、二萬一千元，至甲
    ○○前揭台新銀行帳戶，而前揭各款項於匯入指定帳戶即旋
    遭提領一空；嗣因自稱張姓會計之成年人，又再撥打電話與
    乙○○聯絡，要求乙○○繼續轉匯款項至指定之戶頭，以回
    復系統，乙○○警覺受騙，乃於九十五年九月二十四日下午
    六時二十分許前往台北市政府警察局北投分局石牌派出所報
    案，因而循線查出甲○○涉案。
二、案經台北市政府警察局北投分局報告台灣台北地方法院檢察
    署檢察官偵查起訴。
    理    由
一、訊據被告甲○○否認有上述幫助詐欺犯行，辯稱：「…我確
    實遺失台新銀行帳戶之存摺、提款卡…我在台北市搭計程車
    遺失…在（九十五年九月）二十五日之前，我有打電話報遺
    失…如果是二十四日被列為警示帳戶，我二十五日掛遺失，
    銀行還讓我掛遺失…我掛失不只一、二次…」（九十七年八
    月七日本院審判筆錄第二頁、第三頁、第四頁）等語。
二、經查：
  (一)台新銀行城東分行帳號00000000000000號帳
    戶，係被告於九十一年二月二十一日申請開設，並領取該帳
    戶存摺、提款卡使用，已據被告供明在卷，並有台新銀行九
    十五年十月二十日台新作集字第九五一四四二一號函及檢附
    之開戶資料（九十六年度偵字第四二六號卷第十一頁至第十
    二頁）可憑，而上開帳戶於九十一年二月二十一日開戶起，
    僅於開戶當日存款一千元，及同年二月二十六日二筆、同年
    三月四日一筆簽帳卡之支出資料，九十二年至九十四年均無
    交易資料，迄至九十五年九月十九日晚上八時二十七分許起
    至同年月二十四日上午九時五十二分許止，有八十六筆以金
    融卡存、提款及轉帳資料各情，亦有台新銀行九十五年十月
    二十日台新作集字第九五一四四二一號函及檢附之交易明細
    資料（同前偵查卷第十一頁、第十三頁至第二十五頁）在卷
    足稽。
  (二)被害人乙○○於九十五年九月二十三日下午四時許，經由Ｓ
    ＫＹＰＥ（網路電話）與某不詳姓名之成年人聯絡，對方表
    示需用錢，向被害人尋求協助，並相約於當日晚上七時許，
    在台北市○○○路○段一一八巷碰面，之後該不詳姓名之人
    撥打電話與被害人聯絡，佯以確認被害人非警察人員為由，
    要求被害人持用金融卡操作自動櫃員機，匯款至所指定之帳
    戶，以表示誠意，之後該名不詳姓名之成年人及另一名自稱
    張姓會計之不詳姓名成年人，又先後多次撥打被害人所持用
    之行動電話門號，與被害人聯絡，佯以被害人轉帳操作不當
    ，導致其系統損壞，要被害人匯款至所指定之帳戶，以使系
    統回復，被害人信以為真，接續於九十五年九月二十三日晚
    上八時三十一分許、四十四許，各匯二千元、二千元，至被
    告前揭台新銀行帳戶，於同日晚上九時三十四分許、十時五
    十一分許，各匯二百九十九元、二萬八千九百八十三元，至
    賴一豪前揭國泰銀行帳戶，同日晚上十一時五十二分許、翌
    日（九十五年九月二十四日）凌晨零時許，各匯一萬九千元
    、三萬元，至簡友鴻前揭中國信託銀行帳戶，翌日（二十四
    日）凌晨零時三十一分許、四十分許，各匯三萬元、二萬一
    千元，至被告前揭台新銀行帳戶，而前揭各款項於匯入指定
    帳戶即旋遭提領一空各情，亦據被害人證述甚詳，並有台新
    銀行九十五年十月二十日台新作集字第九五一四四二一號函
    送之交易明細資料、台新銀行自動櫃員機交易明細表五紙、
    中國信託客戶交易明細表三紙、受理詐騙帳戶通報警示、詐
    騙電話斷話簡便格式表（同前偵查卷第二十三頁、第二十四
    頁、第四十四頁至第四十七頁、第一○四頁至第一○六頁）
    在卷可稽。
  (三)雖然被告否認有將前揭申請之台新銀行帳戶之存摺、提款卡
    及密碼交予他人使用，先後以：「我去年（九十五年）五到
    八月間遺失，遺失時我有掛失…我是坐計程車的時候整個包
    包遺失…（你掉了什麼？）身分證、健保卡影本、開戶密碼
    卡片、書本、雜誌…我有跟台新銀行說…（遺失之後就立刻
    掛失？）隔一、二天…」（九十六年十一月二十三日偵查筆
    錄，九十六年度偵緝卷第二六七四號卷第二頁、第三頁）、
    「…我有向台新銀行申報我的存摺等遺失…」（九十七年三
    月六日原審準備程序筆錄，原審卷第十八頁反面）、「…我
    確實是遺失，我當時是整個包包不見，包括我的參考書都不
    見了。而且我上次被緩起訴處分…檢察官告訴我，如果我再
    犯就要撤銷緩起訴…我不可能再犯…」（九十七年五月一日
    原審審判筆錄，原審卷第四十一頁反面）、「…我確實有…
    遺失…我隔了一、二天去報遺失，我還報了二、三次的遺失
    …」（九十七年七月七日本院準備程序筆錄第二頁）、「…
    我確實遺失台新銀行帳戶之存摺、提款卡…我在台北市搭計
    程車遺失…（台新銀行的帳戶，平常時使情形如何？）平常
    都沒有使用…準備讓公司轉帳薪資…（平常沒有使用，為何
    攜帶提款卡？）我全部放在一起…我發現找不到一、二天之
    後，我就掛失了…在（九十五年九月）二十五日之前，我有
    打電話報遺失…如果是二十四日被列為警示帳戶，我二十五
    日掛遺失，銀行還讓我掛遺失…我掛失不只一、二次…我的
    密碼寫在小紙片，放在金融卡的套子裡…」（九十七年八月
    七日本院審判筆錄第二頁、第三頁、第四頁）等詞置辯。
  (四)然而，
  (1)依卷附之被告向台新銀行城東分行申請開立帳戶之款項存入
    、支出明細料（九十六年度偵字第四二六號卷第十一頁、第
    十三頁至第二十五頁），上開帳戶僅於九十一年二月二十一
    日開戶當日有存款一千元，及同年二月二十六日二筆、三月
    四日一筆簽帳卡之支出資料，九十二年至九十四年均無交易
    資料，迄至九十五年九月十九日晚上八時二十七分許至同年
    月二十四日上午九時五十二分許止，有八十六筆以金融卡存
    、提款及轉帳資料，及被告供稱：「（帳戶在九十五年間用
    過？）沒有」（九十六年十一月二十三日偵查筆錄，同前偵
    查卷第二頁），可知九十五年九月十九日晚上八時二十七分
    許至同年月二十四日上午九時五十二分許止，八十六筆之金
    融卡存、提款及轉帳記錄，均係由被告以外之人所為至明。
    惟經原審向台新銀行查詢有關前揭被告申請開立帳戶之掛失
    記錄，於九十五年九月二十五日有網路銀行方式掛失存摺之
    紀錄，九十五年九月二十六日，以電話掛失金融卡、存摺，
    此有台新銀行九十七年三月十四日台新作文字第九七○三六
    ○五號函可稽；前揭帳戶係於他人使用達六日，被告始以網
    路銀行方式掛失存摺。而被告於九十二年間，因提供郵局之
    存摺、金融卡與他人，用以詐騙被害人匯入款項後提領之用
    ，經台灣台北地方法院檢察署檢察官於九十三年七月二十八
    日以九十三年度偵字第二一四一號緩起訴處分，已據被告供
    述在卷，並有本院被告全國前案紀錄表、台灣台北地方法院
    檢察署檢察官九十三年度偵字第二一四一號緩起訴處分書可
    參，顯然被告對於提款卡密碼不宜與提款卡等物放置一起，
    如遺失易遭他人作為行騙之工具一事，應知之甚稔，且一發
    現遺失，理應立即向警察機關報案或向銀行辦理掛失，以防
    止遭人使用，再次遭追訴至明，然依卷附開戶資料、存放款
    交易明細、掛失資料及被告歷次供詞，被告將九十一年二月
    二十一日開戶後，迄九十五年九月間，未曾使用之該帳戶金
    融卡、書寫金融卡密碼之紙條與存摺放在一起攜帶外出，更
    於發現遺失後，未立即報警，或以便捷之網路或撥打電話方
    式，向銀行辦理掛失手續，遲至六日後，始以網路銀行方式
    辦理掛失，在在均有違常理。
  (2)持用金融卡操作自動櫃員機提領金錢需鍵入金融卡密碼，若
    非被告將金融卡交予他人使用，並告知金融卡密碼，他人鮮
    能於九十五年九月十九日晚上八時二十七分許起，至同年九
    月二十四日上午九時五十二分許，於款項存入該帳戶後，旋
    即持用金融卡操作自動櫃員機提領金錢及轉出；而且，取得
    他人金融機構帳戶之存摺、金融卡及金融卡密碼之人，既有
    意利用為詐騙之工具，當無選擇一隨時可能遭真正存款戶掛
    失而無法使用之帳戶之可能，輔以現今社會上，確實存有不
    少為貪圖小利而出售自己帳戶供人使用之人，是詐騙者僅需
    付出少許之金錢，即可取得可完全操控而無遭掛失風險之他
    人帳戶，行騙者實無以此方式取得上揭金融機構帳戶並耗費
    時間精神予以解密之必要。否則，若被告在行騙者尚未行詐
    前，或行詐後，尚未將上揭金融機構帳戶內之款項提領出前
    ，立即將上揭金融機構帳戶掛失，行騙者豈非無法遂其詐財
    之目的，該人絕無將涉及詐騙成否之關鍵置於如此不確定境
    地之可能。
  (3)綜合上情以觀，堪認被告所有上揭金融機構帳戶之存摺、金
    融卡並非遺失，而係被告自行交予他人使用無疑。
    。
  (五)按金融帳戶為個人理財之工具，申請開設金融帳戶並無任何
    特殊之限制，一般民眾皆可以存入最低開戶金額之方式自由
    申請開戶，並得同時在不同金融機構申請多數存款帳戶使用
    ，此乃眾所週知之事實，如他人無正當理由不以自己名義申
    請開戶，反向不特定人蒐集、收購或租用他人之金融機構帳
    戶使用，衡情應可預見該蒐集、收購或租用帳戶之人目的顯
    可能在供不法詐騙集團成員用以詐使他人將款項匯入後再加
    以提領，以逃避警方之追捕，此為詐欺集團慣用之手法並常
    見諸於報端媒體，被告將其所有之銀行帳戶交與他人使用，
    依卷內事證，雖無證據證明被告知悉該詐欺集團成員如何犯
    罪，惟其既得預見其將帳戶出售予該來路不明之人，顯有可
    能遭詐欺集團用以詐騙他人匯入款項後提領之用，仍執意為
    之，嗣其帳戶果遭詐騙集團用以詐欺取財之用，顯然不違反
    其本意，被告自有幫助詐欺取財之故意甚明。
  (六)綜上所述，被告前述辯解係卸責之詞，不足採信。本件事證
    明確，被告犯行已堪認定。
三、按刑法上之幫助犯，係對於犯罪與正犯有共同之認識，而以
    幫助之意思，對於正犯資以助力，而未參與實施犯罪之行為
    者而言（最高法院四十九年台上字第七十七號、六十五年台
    上字第三七七三號判例亦同此意旨）。是以，如未參與實施
    犯罪構成要件之行為，而係出於幫助之意思提供助力，即屬
    幫助犯，而非共同正犯。本件被告基於幫助之犯意，提供前
    述帳戶存摺、提款卡及密碼等予真實姓名年籍不詳之成年人
    ，該不詳姓名之成年人及自稱張姓會計之不詳姓名成年人，
    並利用被告之幫助行為，意圖為自己不法之所有，施用詐術
    使告訴人陷於錯誤，因而匯款至被告所提供之上揭銀行帳戶
    內，是被告所為係參與詐欺罪構成要件以外之行為，且在無
    證據證明被告係以正犯而非以幫助犯之犯意參與犯罪之情形
    下，應認其所為係幫助犯而非正犯行為。核被告所為，係幫
    助犯刑法第三百三十九條第一項詐欺取財罪。被告幫助他人
    犯上開詐欺之罪，爰依刑法第三十條第二項之規定，按正犯
    之刑減輕之。
四、原審認不能證明被告犯罪，而諭知無罪之判決，尚有未合，
    檢察官上訴意旨執此指摘原判決不當，為有理由，應由本院
    將原判決撤銷改判。本院審酌被告提供存摺、金融卡及密碼
    等予不法詐欺集團牟利，助長他人犯罪，非但增加被害人尋
    求救濟及治安機關查緝犯罪之困難，亦使不法詐欺犯得以順
    利掩飾其詐欺所得之財物，危害被害人財產安全及社會治安
    ，暨被告犯罪後否認犯行之態度等一切情狀，量處有期徒刑
    四月，及諭知以一千元折算一日之易科罰金折算標準；又中
    華民國九十六年罪犯減刑條例業於九十六年七月四日經總統
    公布，並於同年月十六日施行，被告係於九十六年四月二十
    四日以前犯罪，依中華民國罪犯減刑條例第二條第一項第三
    款規定減為有期徒刑二月，及諭知以一千元折算一日之易科
    罰金折算標準。
據上論斷，應依刑事訴訟法刑事訴訟法第三百六十九條第一項前
段、第三百六十四條、第二百九十九條第一項前段、刑法第三百
三十九條第一項、第三十條第二項、第四十一條第一項前段、刑
法施行法第一條之一、中華民國九十六年罪犯減刑條例第二條第
一項第三款、第七條，判決如主文。
本案經檢察官羅建勛到庭執行職務。
中    華    民    國    97    年    8     月    28    日
            刑事第十三庭  審判長法  官   曾德水
                                法  官   梁耀鑌
                                法  官   林婷立
以上正本證明與原本無異。
不得上訴。
                                書記官   王增華
中    華    民    國    97    年    8     月    29    日
附錄：本案論罪科刑法條全文
中華民國刑法第三百三十條
（普通詐欺罪）
意圖為自己或第三人不法之所有，以詐術使人將本人或第三人之
物交付者，處五年以下有期徒刑、拘役或科或併科一千元以下罰
金。
以前項方法得財產上不法之利益或使第三人得之者，亦同。
前二項之未遂犯罰之。


司法院資訊處製作；財團法人民間司法改革基金會備份。
